【裁判字號】    95,保險,17
【裁判日期】    950811
【裁判案由】    給付保險金
【裁判全文】
臺灣高雄地方法院民事判決              95年度保險字第17號
原      告  戊○○○
訴訟代理人  尤挹華律師
複 代理 人  己○○
被      告  新光人壽保險股份有限公司
法定代理人  甲○○
訴訟代理人  庚○○
            丙○○
上列當事人間請求給付保險金事件，經本院於民國95年7 月28日
言詞辯論終結，判決如下：
    主      文
被告應給付原告新台幣壹佰萬元，及自民國九十五年三月二十四
日起至清償日止，按年息百分之五計算之利息。
訴訟費用由被告負擔。
本判決於原告以新台幣拾萬元供擔保後，得假執行。但被告
如以新台幣壹佰萬元為原告預供擔保，得免為假執行。
    事實及理由
一、原告主張：伊於民國87年1 月25日，以訴外人劉錦昌為被保
    險人，伊為身故受益人，向被告投保「新光傳家寶終身還本
    壽險保險」（保單號碼為EAE76251號，下稱系爭壽險契約）
    ，附加平安意外傷害險，雙方約定若被保險人因意外身故，
    被告依約應給付身故保險金新台幣（下同）100 萬元。嗣劉
    錦昌於94年7 月26日21時許，為觀看他人釣魚，而不慎自高
    雄縣甲仙鄉小林村南峰橋（下稱南峰橋）摔落而不治死亡，
    經臺灣高雄地方法院檢察署（下時稱高雄地檢署）相驗結果
    ，認直接引起死亡之原因為「頭、胸腹內出血、鈍力傷及高
    處墜落」，伊向被告申請保險給付，惟遭被告以正常人不致
    意外摔落橋下為由，而拒絕給付前揭數額之意外身故保險金
    。爰依兩造之保險契約，提起本訴等語。並聲明求為判決除
    供擔保之金額外，餘如主文所示。
二、被告則以：原告就其主張本件為意外事故，應負舉證責任，
    而上開南峰橋二側均有高約117 公分之護欄，以劉錦昌身高
    167 公分（被告誤植為165 公分），在正常狀況下，不致摔
    落橋下，是原告所舉證據，尚不足證明劉錦昌確係意外墜橋
    ，故原告無從請求給付意外身故保險金等語，資為抗辯。並
    聲明駁回原告之訴，如受不利判決，願供擔保請准免為假執
    行之宣告。
三、原告主張其於87年1 月25日，以劉錦昌為被保險人，其為受
    益人，向被告投保系爭壽險契約，並附加意外傷害保險，意
    外身故保險金為100 萬元，而劉錦昌於94年7 月26日21時許
    ，自高雄縣甲仙鄉小林村南峰橋摔落而不治死亡，經向被告
    請求給付保險金遭拒之事實，業據其提出高雄地檢署相驗屍
    體證明書、人壽保險要保書在卷可稽（見本院卷第6-8 頁）
    ，復為兩造所不爭執，堪信為真。惟原告主張劉錦昌係因意
    外死亡，被告則否認，則本件應予審究者，則為：劉錦昌自
    南峰橋摔落致死，是否屬系爭壽險契約所定之「意外」事故
    ？被告應否給付保險金？
四、經查：
  (一)按當事人主張有利於己之事實者，就其事實有舉證之責任，
    民事訴訟法第277 條定有明文。次按保險法第131 條規定：
    傷害保險人於被保險人遭受意外傷害及其所致殘廢或死亡時
    ，負給付保險金額之責。又意外傷害保險乃相對於健康保險
    ，健康保險係承保疾病所致之損失；而意外傷害保險則在承
    保意外傷害所致之損失。人之傷害或死亡之原因，其一來自
    內在原因，另一則為外在事故（意外事故）。內在原因所致
    之傷害或死亡，係指被保險人因罹患疾病、細菌感染、器官
    老化衰竭等身體內部因素所致之傷害或死亡；至外來事故（
    意外事故），則係指內在原因以外之一切事故而言，其事故
    之發生為外來性、偶然性，而不可預見，除保險契約另有特
    約不保之事項外，意外事故均屬意外傷害保險所承保之範圍
    。準此，保險金請求權人若已證明被保險人確係遭受意外事
    故而死亡，保險人即有給付保險金之義務；而如保險人主張
    有拒絕給付之除外事由，即應由保險人就此有利於己之事實
    負舉證責任。
  (二)查本件原告主張劉錦昌於94年7 月26日21時許，因觀看他人
    釣魚不慎自南峰橋摔落，經送醫途中不治死亡等情，業據其
    提出高雄地檢署相驗屍體證明書為證，參酌證人辛○○、乙○○於本院均具結證稱：案發當日確有人在南峰橋下釣魚等
    語（見本院卷第58、60頁），並互核一致，以辛○○、乙○○與原告僅同居一村，並無任何親誼之緊密關係，當不致甘
    冒偽證罪之風險而為對原告有利之證詞，故其等之證述內容
    ，應堪採信，則原告主張劉錦昌係為觀看他人釣魚而不慎落
    水一情，尚屬非虛。又觀諸上開相驗屍體證明書「死亡方式
    」欄係勾載「意外」，死亡原因則為「頭、胸腹內出血、鈍
    力傷及高處墜落」，且劉錦昌經該署檢驗員張禎容鑑定結果
    ，於判別自殺、他殺或意外死亡時，亦於驗斷書上填具「意
    外」等字，有高雄地檢署驗斷書附於該署94年度相字第1333
    號卷可憑（下稱相字卷，見該卷第18頁反面），而高雄縣政
    府警察局旗山分局警員至本件案發現場調查時，發現：「南
    峰橋上現場無打鬥痕跡及留下任何東西」等情，此有該局司
    法警察處理變死案件初步調查報告表在卷可憑（見相字卷第
    3 頁），職是，以案發現場並無發現打鬥之外力介入跡象，
    且劉錦昌身上無其他非高處墜落型之外傷等情綜合判斷，足
    認劉錦昌之死亡並非出於他殺，檢察官亦同此認定。而劉錦
    昌之死因既得排除係他殺，論理上其之墜橋僅存出於己意或
    非出於己意所致，則原告提出之上開相驗屍體證明書既足證
    明劉錦昌墜橋之事實，而現場又無跡證可徵該墜橋確係出於
    己意者，從而，尚難認原告就劉錦昌係非出於己意之「意外
    」墜橋事故未盡舉證責任。
  (三)次以，劉錦昌雖罹患情感型精神分裂症，並自91年8 月29日
    起即持續至行政院衛生署旗山醫院（下稱旗山醫院）求診，
    然其自94年3 月28日後未再住院治療，而可規則接受門診治
    療，最後一次門診時間為94年7 月22日，並由醫師開藥服用
    ，其症狀固有情緒偏低，但病史中除當兵期間在金門時有自
    殺意念外，於旗山醫院就診期間，並未發現有自殺意圖，有
    該院95年4 月26日旗醫病字第0950001459號函暨所附之病歷
    摘錄報告在卷可稽（見本院卷第42-43 頁），且己○○即劉
    錦昌之父於檢察官相驗詢問劉錦昌之身體狀況時，陳稱：他
    當兵期間罹患憂鬱症，但固定在旗山醫院用藥，最近並無異
    狀等語（見94年度相字第1333號卷第11頁），以檢察官未知
    劉錦昌有無精神疾病前，己○○即自承劉錦昌患有憂鬱症，
    足認己○○所述劉錦昌確有固定用藥，傾來並無異狀等語，
    可信度極高；又參酌本件劉錦昌係於94年7 月24日落水，業
    如前述，是劉錦昌既持續接受門診治療，並於落水前2 日仍
    看診就醫服藥，顯見其病情已獲相當程度之控制及緩解，當
    時亦無自殺意念；再劉錦昌除平時不嗜與人交談外，村民不
    知其患有精神方面疾病，業據證人丁○○、辛○○及乙○○
    於本院證述明確（見本院卷第57、59、60頁），益證劉錦昌
    雖罹患情感型精神分裂症，然外人無從由其外在表現行為而
    得知其有罹患精神疾病，足徵其認知外界事物或自我控制之
    功能尚得正常發揮，自難僅因其罹患有上開精神病症，即率
    爾推認其係故意跳水自殺。
五、綜上所述，原告主張劉錦昌係因意外墜橋死亡，應為可採，
    從而，原告以受益人身分，依兩造間之保險契約之法律關係
    ，請求被告給付保險金100 萬元，及自起訴狀繕本送達翌日
    即95年3 月24日起至清償日止，按年息5%給付之利息，洵屬
    正當，應予准許。
六、兩造各陳明願供擔保請准為假執行及免為假執行之宣告，經
    核均無不合，爰酌定相當之擔保金額而准許之。
七、至被告聲請勘驗現場，證明劉錦昌之落水地點並無意外失足
    溺斃之可能乙節，惟劉錦昌確係落水所致之意外死亡等情，
    事證已臻明確，業經本院認定如前，況南峰橋之橋墩護欄高
    度約117 公分，劉錦昌身高則約167 公分，為兩造所不爭執
    ，並有前揭地檢署驗斷書可稽（見本院卷第88頁，相字卷第
    20頁反面），則橋墩護欄既低於劉錦昌之身高，劉錦昌即不
    無自橋上摔落之可能性，是被告前開聲請即無調查之必要，
    併予敘明。
八、據上論結，原告之訴為有理由，依民事訴訟法第78條、第39
    0 條第2 項、第392 條第2 項，判決如主文。
中    華    民    國    95    年    8     月    11    日
                  民事第一庭  審判長法  官  甯  馨
                                    法  官  莊珮君
                                    法  官  曾鴻文
正本係照原本作成。
如不服本判決，應於送達後20日內，向本院提出上訴狀並表明上
訴理由，如於本判決送達前提起上訴者，應於判決送達後10日內
補提上訴理由書（須附繕本）。
中    華    民    國    95    年    8     月    14    日
                                    書記官  王敏東


司法院資訊處製作；財團法人民間司法改革基金會備份。
